臺灣高等法院民事判決
109年度醫上易字第5號
上  訴  人  羅○○  
            李○○  
共     同
訴訟代理人  蘇奕全律師
複 代理 人  薛祐珽律師（民國109年11月11日解任）
被 上訴 人  臺北榮民總醫院

法定代理人  李發耀  
被 上訴 人  廖翊筑  
共      同
訴訟代理人  張家琦律師
            林鳳秋律師
            
上列當事人間請求侵權行為損害賠償事件，上訴人對於中華民國
109年6月9日臺灣士林地方法院108年度醫字第12號第一審判決提
起上訴，並為訴之追加，本院於109年11月10日言詞辯論終結，
判決如下：
    主      文
上訴及追加之訴均駁回。
第二審（含追加之訴）訴訟費用由上訴人負擔。
    事實及理由
甲、程序方面：
一、被上訴人臺北榮民總醫院（下稱榮總）法定代理人於民國10
    9年7月16日變更為李發耀，有國軍退除役官兵輔導委員會10
    9年7月15日輔人字第1090052095號函可稽（見本院卷第91頁
    ），其具狀聲明承受訴訟（見本院卷第89頁），應予准許。
二、按在第二審為訴之變更或追加，非經他造同意，不得為之。
    但擴張或減縮應受判決事項之聲明者，不在此限，民事訴訟
    法第446條第l項但書、第255條第l項第3 款定有明文。上訴
    人原起訴請求被上訴人應給付上訴人新臺幣（下同）150萬
    元（見原審卷第189頁、本院卷第62頁）。嗣於本院審理時
    ，擴張請求被上訴人應連帶給付上訴人各75萬元（見本院卷
    第112頁)，核上訴人此部分所為，係屬聲明之擴張，合於上
    開規定。
乙、實體方面：
一、上訴人主張：訴外人羅○○係罹患急性發炎性多發性神經病變
    （GBS）罕見疾病之病患，於106年9月15日自金門轉診至榮
    總住院，被上訴人廖翊筑為其主治醫師。嗣羅○○於同年月30
    日凌晨4時許，發生胸悶等不適現象，詎廖翊筑疏未注意羅○
    ○症狀，給予即時檢測及充分治療，致羅○○病危出院後，於
    同年10月4日死亡，應負侵權行為損害賠償責任，伊等為羅○
    ○之父、母，各得請求精神慰撫金75萬元。榮總為廖翊筑之
    僱用人，應與廖翊筑負連帶賠償責任等情。爰依民法第184
    條第1項前段、第188條第1項、第194條之規定，求為命被上
    訴人連帶給付上訴人各75萬元之判決。
二、被上訴人則以：羅○○於106年9月30日凌晨3時41分許，主訴
    不適症狀後，榮總醫療人員旋即量測其生命徵象，嗣於同日
    上午6時58分許，亦有量測其生命徵象，均呈穩定狀態，嗣
    羅○○本身病情發生突然變化，於同日上午10時40分許發生心
    臟驟停，經伊急救並轉送加護病房治療，仍於同年10月4日
    不治死亡，伊所為醫療處置並無不當，亦與羅○○死亡結果間
    無因果關係等語，資為抗辯。
三、原審判決駁回上訴人之請求，上訴人不服，提起上訴，並為
    訴之追加。其上訴及追加之訴聲明：㈠原判決廢棄。㈡被上訴
    人應給付上訴人各75萬元。㈢被上訴人應就第二項給付負連
    帶之責。被上訴人答辯聲明：上訴及追加之訴均駁回。
四、下列事項為兩造所不爭執，應可信為真實（見本院卷第63頁
    、原審卷第190頁）：
  ㈠上訴人之女羅○○係罹患急性發炎性多發性神經病變（GBS ）
    ，於106年9月15日轉至榮總治療，由廖翊筑擔任主治醫師。
  ㈡羅○○於106年10月4日死亡。
　㈢羅○○對廖翊筑提起刑事業務過失致死告訴，經臺灣士林地方
    檢察署（下稱士林地檢署）檢察官為不起訴處分（案列108
    年度醫偵字第17號），羅○○不服聲請再議，復經臺灣高等檢
    察署以108年度上聲議字第6971號處分書駁回再議之聲請確
    定。
五、兩造之爭點如下： 
  ㈠上訴人主張廖翊筑之醫療處置有過失，致羅○○死亡，應依民
    法第184條第1項前段規定負侵權行為損害賠償責任，榮總應
    依民法第188條規定負連帶賠償責任，是否有理由？
  ㈡若為肯定，上訴人得請求精神慰撫金若干為適當？
六、茲就兩造之爭點，說明本院之判斷如下：
  ㈠上訴人未舉證廖翊筑之醫療處置有過失，其主張廖翊筑之醫
    療處置有過失，致羅○○死亡，應依民法第184條第1項前段規
    定負侵權行為損害賠償責任，榮總應依民法第188條規定負
    連帶賠償責任，均非有據：
  ⒈按過失判斷涉及有無結果預見可能性及注意義務之違反，醫
    師為具專門職業技能之人，其執行醫療之際，應盡善良管理
    人注意義務；而醫療行為在本質上通常伴隨高度之危險性、
    裁量性及複雜性，是判斷醫師於醫療當時之醫療專業水準、
    醫師就具體個案之裁量性、病患之特異體質等因素而為綜合
    之判斷（最高法院108年度台上字第2180號判決意旨參照）
    。苟醫療提供者已盡此注意義務，提出符合當代、當時就具
    體個案合理醫學技術水準之醫療行為，雖因無法克服之技術
    限制，致正面療效不如預期，或造成負面損害之結果，而該
    結果之發生，依當時醫療技術之水準，乃無可避免者，自應
    認該醫療提供者已盡善良管理人之注意義務，難認其具有不
    法侵權行為之故意或過失。
　⒉經查：
　⑴羅○○於106年8月間起雙下肢出現漸進性無力，症狀持續惡化
    ，於9月初也出現無力及麻木，於同年月15日由金門醫院轉
    診至榮總神經科門診診治，並安排住院檢查診斷，下午5時2
    6分許入住神經內科病房，由廖翊筑醫師主治，經檢查結果
    後顯示羅○○罹患急性發炎性多發性神經病變，為施行血漿置
    換術或雙重過濾血漿分離術，經會診腎臟科醫師，置入股靜
    脈導管，並於同年月16日起10日期間，進行「每兩日進行一
    次血漿置換術或雙重過濾血漿分離術，總計5次」等情，有
    衛生福利部醫事審議委員會（下稱醫審會）0000000號鑑定
    書（下稱系爭鑑定書）及病歷紀錄可稽（見調字卷第7頁正
    反面、士林地檢署107年度醫他字第8號卷《下稱他字卷》-第8
    9至99頁、卷二全卷資料），復為上訴人所不爭執（見本院
    卷第112頁），堪信為真。羅○○所罹患急性發炎性多發性神
    經病變，是一種發生快速，通常在1~2週內，即可能急速惡
    化之疾病，其症狀主要為肢體無力，發生率為每10萬人0.8
    至1.9人，因為急性發作，大部分病例病程鮮少超過1年，故
    其盛行率會更低，目前醫學界認為上開疾病為病人自己本身
    產生抗體攻擊神經所導致；除一般醫療上支持療法外，如神
    經受損嚴重，可考慮免疫療法包含血漿置換，作用為移除自
    己身體中之抗體，抑或是免疫蛋白治療，作用為結合病人抗
    體造成抗體消耗；此兩者治療效果並無太大差異等情，亦有
    系爭鑑定書可考（見他字卷一第94、95頁、第108至129頁）
    。被上訴人抗辯：廖翊筑對羅○○施以血漿置換術或雙重過濾
    血漿分離術，係屬適當醫療舉措，並符合當時醫療水準等語
    ，即非虛妄。
　⑵羅○○入院至106年9月30止期間，常有不定時之輕微體溫上升
    ，多次檢查白血球及感染指數皆為正常（同年月15日、17日
    、20日、25日），期間亦進行多次血液細菌培養（同年月17
    日、18日、20日、25日），結果皆無長菌；同年月28日進行
    第2次腰椎穿刺，結果顯示腦脊髓液中白血球仍無感染跡象
    。醫療團隊於同年月20日給予抗生素，以預防血漿置換術及
    雙重過濾血漿分離術過程中可能發生之感染；而先天免疫球
    蛋白A缺乏的病人接受免疫球蛋白治療，較容易發生過敏性
    反應，同年月21日醫師已檢測病人之免疫球蛋白，結果為正
    常等情，亦有外放病歷資料為證，並經系爭鑑定書敘明在卷
    。上訴人提出被上訴人106年11月16日函文亦記載：施行治
    療期間，會診感染科專科醫師認羅○○無感染跡象，經感染科
    專科醫師建議化驗一些病毒感染指標以排除少見的感染病因
    ，這些檢驗結果顯示羅○○之發燒並非細菌或病毒感染所導致
    ，綜整判斷發燒應與造成神經發炎的免疫反應相關，因羅○○
    在接受治療後無明顯進步，且後續幾天四肢肢體無力與麻痛
    現象仍持續進展，且再次神經傳導檢查發現其軸索型多發性
    神經病變比第一次神經傳導檢查時退步，因此再度進行血液
    及腦脊髓液的檢驗，以詳查其他可能造成神經病變惡化病因
    ，以評估是否進一步為免疫球蛋白治療做準備，於綜整判斷
    後，同年月29日建議羅○○接受第二種治療「自費免疫球蛋白
    注射」，於取得同意後，預定於第2日開始進行療程等語（
    見調字卷第7頁反面），足見羅○○住院治療期間，廖翊筑針
    對羅○○所罹疾病、病程發展有適時施予檢查及風險評估，會
    診包括腎臟科、感染科各專科醫師，並與家屬溝通進行療程
    計畫，難認有何怠於作為之情形；系爭鑑定書亦認羅○○住院
    期間所接受上開治療、檢查及評估，符合醫療常規，及無逾
    越臨床專業裁量之範圍（見他字卷一第96、97頁）。上訴人
    主張被上訴人疏未注意羅○○所罹罕見疾病即時會診專科醫師
    云云，核與實情不符，不足採信。
　⑶再依被上訴人所提出之意識形態紀錄表、生命徵象表、病程
    護理紀錄及病歷紀錄（見原審卷第83、85、107頁、他字卷
    二），可知：羅○○於106年9月30日凌晨3時41分許，主訴有
    頭暈狀況後，護理師先後數次測量其體溫、心跳、呼吸、血
    壓等生命徵象（3時41分：體溫37.5℃、心跳141次/分、呼吸
    16次/分、血壓98/48mmHg；6時58分：體溫37.8℃、心跳140
    次/分、呼吸18次/分、血壓97/40mmHg；8時：體溫37.2℃、
    心跳140次/分、呼吸18次/分、血壓87/56mmHg），均與先前
    數值並無明顯差異，除當日8時許所測得之收縮壓87mmHg稍
    微偏低外，其餘數值皆屬正常，惟羅○○入院後之收縮壓多介
    於90至100mmHg，則收縮壓87mmHg與平時血壓差異不大，難
    判定此血壓屬異常。且於羅○○表示不適後，護理人員即為羅
    ○○測量各項生命徵象，並建議漸進式移位以降低頭暈不適之
    狀況，另值班醫師亦於同日8時許，開立醫囑給予額外點滴
    輸液，並建議使用經鼻供氧套管，或使用塑膠袋改善過度換
    氣之狀況。嗣於同日10時40分許，家屬按鈴呼救，護理人員
    前往探視，發現羅○○臉色蒼白，立即使用心電圖監測，結果
    發現病人心臟驟停，隨即呼叫醫師及醫療團隊急救，並於同
    日11時許病人恢復心跳，經轉送加護病房急救等情，復為上
    訴人所不爭執（見本院卷第113頁），可見羅○○自106年9月3
    0日3時41分起至同日10時40分止，其生命徵象及意識狀態皆
    屬正常範圍，護理人員及醫師並有為羅○○施以上開量測檢查
    及醫療相關處置。又上開各項醫療處置均符合當時醫療水準
    ，並無於逾越臨床專業裁量範圍，有系爭鑑定書可參（見他
    字卷一第97、98頁），上訴人復未具體主張被上訴人有何違
    反具體作為義務，其主張廖翊筑或榮總醫療團隊人員怠於注
    意而有消極不作為之過失，亦無可採。　　
  ⑷羅○○所罹患之急性發炎性去髓鞘多發神經病變，其中急性發
    炎性軸索型多發性神經病變（AMSAN）為急性發炎性去髓鞘
    多發生神經病變（GBS）中一種比較少見之亞型。GBS中軸索
    型病變，約占5~20%，其中包含運動型（AMAN）及運動感覺
    型（AMSAN），臨床上，急性發炎性去髓鞘多發神經病變，
    其造成死亡之原因，包含呼吸衰竭、心臟驟停及自律神經功
    能失調；依WHO研究報告，即使人員設備於最優良之醫療環
    境，仍有3~5%急性發炎性去髓鞘多發神經病變的病人，會因
    為併發症而死亡，有系爭鑑定報告所附專業意見及參考資料
    可考（見他字卷一第95、96、98、99頁、第131至139頁）。
    羅○○於106年9月30日10時40分突然發生心臟驟停（無脈性心
    電氣活動），除因其罹患神經炎造成自律神經失調導致心臟
    血管調節障礙外，依其先前症狀及臨床相關檢查，並無其他
    原因可以解釋其突發性心臟驟停等情，亦有上開鑑定書可按
    （見他字卷一第96頁）。則羅○○併發心臟衰竭死亡之結果，
    即為其所罹患急性發炎性軸索型多發性神經病變（AMSAN）
    之併發症之一，與該疾病之急性進程相符，依當時醫療技術
    之水準，乃無可避免者，尚難認被上訴人未盡善良管理人之
    注意義務，而有何不法侵權行為之故意或過失行為。
　⒊涉及醫療糾紛之民事事件，考量醫療行為具有相當專業性，
    醫病雙方在專業知識及證據掌握上並不對等，衡量如由病人
    舉證有顯失公平之情形，固得適用民事訴訟法第277條但書
    規定減輕其舉證責任，或就該過失醫療行為與病人所受損害
    間之因果關係，為舉證責任之轉換，責由醫師舉證證明其醫
    療過失與病人所受損害間無因果關係，以資衡平。惟主張有
    醫療過失之病人，仍應就其主張醫療行為有疏失或瑕疵存在
    乙節負舉證之責，並應證明至少使法院之心證度達到降低後
    之證明度，獲得該待證事實為真實之確信，始可認其已盡舉
    證之責，非謂其初始即不負舉證責任或當然倒置於醫療機構
    或醫師，方符前揭訴訟法規之精神及醫療事件之特質，其理
    自明。上訴人主張本件被上訴人未於羅○○狀況明顯時予以量
    測、尋求專業醫師及時救助，應由被上訴人自行證明其無重
    大過失云云（見本院卷第18至20頁），並未具體指摘被上訴
    人有何醫療行為之疏失或瑕疵，依前揭說明，難認已盡其舉
    證之責，而有民事訴訟法第277條但書規定之適用。至本院
    依上訴人聲請調閱士林地檢署108年度醫偵字第17號案卷全
    卷（含他字卷二第1至635頁病歷全部）後，經上訴人閱卷後
    已對卷內物證表示無意見，且無證據請求調查（見本院卷第
    112、113頁），本院即無再依其於原審聲請調查血液透析報
    告（見原審卷第191頁）之必要，附此敘明。
　⒋準此，上訴人未舉證羅○○因急性發炎性軸索型多發性神經病
    變入院至病危出院期間，廖翊筑或榮總醫療團隊所施行醫療
    舉措或有何違反作為義務而違反當時臨床醫療水準，尚難僅
    因羅○○因急性發炎性軸索型多發性神經病變（AMSAN），併
    發心臟衰竭合併肺水腫，而發生死亡之結果，推認廖翊筑或
    榮總醫療團隊有何不法過失行為。其進而主張榮總應依民法
    第188條規定負連帶賠償責任，亦乏其據。　　
  ㈡本件上訴人主張廖翊筑與榮總應負連帶損害賠償責任，既無
    憑據，則就上訴人得請求精神慰撫金若干為適當之爭點，本
    院即無再為審究之必要，併予說明。
七、綜上所述，上訴人依民法第184條第1項前段、第188條第1項
    、第194條規定，請求被上訴人給付上訴人各75萬元，非屬
    正當，不應准許。原審為上訴人敗訴之判決，核無違誤，上
    訴論旨指摘原判決不當，求予廢棄改判，為無理由，應予駁
    回。上訴人追加之訴，請求被上訴人為連帶之給付，亦無理
    由，應予駁回。並依民事訴訟法第78條、第85條第1項前段
    規定，為訴訟費用負擔之判決。
八、本件事證已臻明確，兩造其餘之攻擊或防禦方法及所用之證
    據，經本院斟酌後，認為均不足以影響本判決之結果，爰不
    一一論列，附此敘明。　　
丙、據上論結，本件上訴及追加之訴均為無理由，爰判決如主文
    。
中　　華　　民　　國　　109 　年　　12 　　月　　1　　日
                   醫事法庭
                       審判長法  官  胡宏文
                             法  官  朱慧真
                             法  官  陳筱蓉
正本係照原本作成。
不得上訴。
中　　華　　民　　國　　109 　年　　12　　月　　1 　　日
　　　　　　   　　　　　　　書記官  陳珮茹